【裁判字號】    88,易,813
【裁判日期】    890605
【裁判案由】    詐欺
【裁判全文】
台灣苗栗地方法院刑事判決                          八十八年度易字第八一三號
    公  訴  人  臺灣苗栗地方法院檢察署檢察官
    被      告  甲○○
    選任辯護人  翟世炎
右列被告等因詐欺案件，經檢察官提起公訴（八十八年度偵字第三七二二號），本院
判決如左：
    主  文
甲○○意圖為自己不法之所有，以詐術使人將本人之物交付，處有期徒刑陸月。
    事  實
一、甲○○明知坐落苗栗縣竹南鎮○○段中大埔小段第六三四號農地，因存有配耕建
    地之問題，價值較低及影響移轉問題，竟基於為自己不法所有之意圖，以隱瞞屬
    買賣重要事項為手段，於民國八十六年六月間，經不知情之陳秋妹（已更名為陳
    芊澐）介紹，使丙○○誤以該地移轉無問題且具有價值而以新台幣（下同）九百
    零七萬五千元價格，在苗栗縣頭份鎮○○街八巷五號乙○○代書事務所簽訂不動
    產買賣契約書買受該土地。依上開契約約定分四次付款，第一次支付一百五十萬
    元，第二次於八十六年七月十日支付三百萬元後，甲○○應將原設定抵押權清償
    塗銷，第三次付款約定八十六年七月三十日支付二百萬元，支付第四次同年八月
    二十六日前款項二百五十七萬五千元後，甲○○將土地移轉登記於丙○○指定之
    人。未料丙○○於依約付款新台幣四百五十五萬元後，甲○○竟因配耕地問題無
    法辦理所有權移轉登記，雙方又於八十六年十月三十日另就土地上之配耕地建號
    七五七號訂定特約事項，解決配耕地問題造成移轉之遲延。告訴人丙○○經查詢
    得知，該地在買賣後，被台灣中小企業銀行股份有限公司向台灣苗栗地方法院聲
    請假扣押查封在案，致不能處理該問題以移轉土地，丙○○始知受騙，認被告涉
    有刑法第三百三十九條第一項之詐欺取財罪嫌。
二、案經被害人丙○○訴由台灣苗栗地方法院檢察署檢察官偵查起訴。
      理 由
一、被告甲○○對於前開買賣土地及因配耕地、假扣押問題無法移轉之事實坦認不諱
    ，惟矢口否認有詐欺犯行，辯稱伊不知訂約之初該地有配耕建地之問題云云。惟
    查：
    （一）被告先前於相鄰之自有土地上興建農舍，因面積太大而以本件土地作為配
          耕地，以符法令要求等情，業據當時承辦之建築師林慶忠於偵查中到庭陳
          稱：「因他（指被告）的農地要建築農舍，所以必須以另外一塊農地配合
          才可以蓋農舍，因該農舍只能佔土地十分之一，他要蓋的農舍面積已超過
          法定範圍，否則就蓋小一點，不然要有另一塊地來配耕，而且他也有說他
          有另外一塊農地」等情具結證述綦詳（見八十八他字第三四五號第三九頁
          至第四十頁），而證人即承辦移轉過戶手續之代書乙○○於偵審中均結證
          稱：「他們（指被告及告訴人）當初只是問設定的問題，所以就沒有注意
          其他問題，口頭上有問他們土地上有無建物，她們說沒有，我就沒有注意
          」等情得知，承辦代書已經就土地問題徵詢被告及告訴人，而被告超出法
          定面積建築，存有配耕地問題，已如前述證人林慶忠之證詞，被告仍未翔
          實陳述，隱瞞買賣重要事項，致使告訴人陷於錯誤而簽約付款。
    （二）按左列土地權利之取得、設定、移轉、變更或消滅，應辦理登記：（一）
          所有權。（二）地上權。（三）永佃權。（四）地役權。（五）典權。（
          六）抵押權。（七）耕作權。土地登記規則第五條所規定，對於何謂配耕
          地，地政事務所僅以土地謄本地上建築改良物之建號欄登記建號「757」
          ，其餘均未載明，有上開土地謄本附卷可資為證，證人乙○○代書於本院
          八十九年五月二十二日審理中證稱：「我沒有看出配耕地問題」等語，而
          乙○○於審理中自稱從事代書工作九年，仍無法從現有資料看出配耕地問
          題，故被告如未據實相告，實難認告訴人於現有土地謄本或其他移轉登記
          資料得知配耕地問題之存在；再則本件被告所建築之農舍並未坐落同上地
          段地號六三四土地上，而係同地段六三五地號，故被告與告訴人、介紹人
          陳芊澐前往察看上開土地及代書乙○○問被告及告訴人有無建築物或違章
          建築之時，均無法得知詳情。而被告於買賣過程中，始終未曾告知此項配
          耕建地問題一節，亦經介紹人陳芊澐於偵查中到庭具結證述：「（甲○○
          有告訴你配耕地問題）沒有，我也曾經問過他這個問題，因我之前的經驗
          判斷，我會問這個問題，但我不知道從謄本上可以看出來，我問他（指被
          告）時，他告訴我沒有配耕地問題』屬實（見八十八年他字第第三七頁至
          第三八頁），亦可得知被告簽約之初知悉出售上開土地有配耕地問題，被
          告於偵查中陳稱：「（為何不告訴他們在六三四地號有配耕地問題？）我
          不知道，我在六三五號蓋農舍，我想如果不行，我就二筆土地賣給對方」
          等語（見八十八年他字第第三三頁至第三四頁），足證被告簽約之初，已
          知悉所出售上開土地有配耕地問題，可能影響土地辦理所有權之移轉。
    （三）再觀八十六年十月三十日被告與告訴人所定特約事項：（1）本案因乙方
          （指被告甲○○）之初受土地有配耕地建號757之故，需辦理塗銷延誤過
          戶日期，所產生之登記規則罰鍰由乙方負擔繳納。（4）因本案配耕地問
          題，乙方另行購地將原配耕地建號移轉，所需購地費用，由甲方於本案應
          付價金中扣除付於配耕地地主，實際支付金額，乙方同意由價金中扣除。
          此有特約事項附卷可證，可知配耕地問題確實影響土地之買賣價格及移轉
          登記，屬於買賣契約中重要事項，被告隱瞞該重要事項，自屬詐術手段，
          陷告訴人於錯誤而交付前開土地價款。綜上說明，被告所辯自係事後卸責
          飾詞，無可憑採。被告既知土地因配耕問題，竟隱瞞實情售予告訴人，其
          具有為自己不法所有之意圖甚明，被告詐欺取財之犯行，應堪認定。
 二、被告辯稱告訴人依契約規定，需全部價款付清後，再辦理移轉登記，告訴人僅
     支付四百五十萬元，即未再付款，被告未將土地過戶於告訴人獲告訴人指定登
     記之人，係以合約履行，難認為有詐欺之犯行，事後並另訂特約辦理過戶，及
     告訴人以每坪十三萬元之價格出售，仍有利可圖等語云云。然如前所述，配耕
     地之問題難於在現有移轉過戶資料或土地謄本上得知，該問題又確實影響土地
     地之移轉過戶，屬於訂立買賣重大事項，被告明知出售上開土地有配耕地之問
     題，未主動告知，讓告訴人在承買之前列為考慮事項，即為施用詐術之手段，
     陷告訴人於錯誤而訂約，與事後是否衍生移轉不能無涉，更不能以推測日後可
     以高於購買價格出售，而認為無詐欺之犯行。
三、至告訴人於偵查中陳稱被告於八十六年六月間，以詐罔手段，未據實陳稱出售土
    地配耕地問題，告訴人買賣之初未發現問題，在同年七月三十日交付第二期款時
    才發現土地因配耕地問題無法移轉，承辦乙○○代書亦未告知詳情，因告訴人本
    身看不懂，目的想解約請求賠償，然該地又被台灣中小企業銀行查封在案（見八
    十八年度他字第三四五號偵查卷宗第三二頁背面）。而關於告訴人於與被告簽訂
    不動產買賣契約書購買土地時，被告知悉出售土地有配耕地問題而無法辦理移轉
    登記乙節，已如前述，可證被告之行為確實影響告訴人之購買意願。
四、核被告所為，係犯刑法第三百三十九條第第一項之詐欺取財罪。爰審酌被告前無
    任何不良素行，此有本院被告全國前案紀錄表一紙在卷可按、犯罪之手段在於隱
    瞞買賣重要事項、所詐騙之金額及犯後未坦承犯行之態度及未與告訴人和解等一
    切情狀，量處如主文所示之刑，以示懲儆。
據上論斷，應依刑事訴訟法第二百九十九條第一項前段，刑法第三百三十九條第一項
，罰金罰鍰提高標準條例第一條前段，判決如主文。
本案經檢察官黃智勇到庭執行職務
中      華        民      國      八十九     年    六    月     五      日
                                      臺灣苗栗地方法院刑事庭
                                          法  官  張  珈  禎
右正本證明與原本無異。
如不服本判決，應於判決送達後十日內向本院提出上訴狀（應附繕本），上訴於臺灣
高等法院臺中分院。
                                          書記官  楊  慧  萍
中      華        民      國      八十九     年    六    月     五      日
附錄本案論罪法條
刑法第三百三十九條第一項
意圖為自己或第三人不法之所有，以詐術使人將本人或第三人之物交付者，處五年以
下有期徒刑、拘役或科或併科一千元以下罰金。


司法院資訊處製作；財團法人民間司法改革基金會備份。
